臺灣高等法院民事判決
109年度訴字第9號
原        告  曾維智（即劉祐任之承受訴訟人）

兼訴訟代理人  劉維仁（即劉祐任之承受訴訟人）

被        告  楊展越  

              龔嘉億  
              張家榮  

              蔡書為  



上列當事人間請求侵權行為損害賠償事件，原告提起刑事附帶民
事訴訟，經本院刑事庭移送前來（107年度附民字第361號），本
院於110年3月31日言詞辯論終結，判決如下：
    主      文
被告應連帶給付原告新臺幣陸拾萬伍仟伍佰叁拾肆元，及楊展越
、張家榮均自民國一百零七年十月九日起，龔嘉億自民國一百零
七年十月十日起，蔡書為自民國一百零七年十月二十二日起，均
至清償日止，按週年利率百分之五計算之利息。
被告龔嘉億應給付原告新臺幣伍萬陸仟元，及自民國一百零七年
十月十日起至清償日止，按年息百分之五計算之利息。
原告其餘之訴駁回。
訴訟費用由被告連帶負擔百分之十，由被告龔嘉億負擔百分之一
，餘由原告負擔。
本判決第一項於原告以新臺幣貳拾萬元為被告供擔保後，得假執
行。但被告如以新臺幣陸拾萬伍仟伍佰叁拾肆元為原告預供擔保
，得免為假執行。
本判決第二項於原告以新臺幣壹萬捌仟元為被告龔嘉億供擔保後
，得假執行。但被告龔嘉億如以新臺幣伍萬陸仟元為原告預供擔
保，得免為假執行。
原告其餘假執行之聲請駁回。
    事實及理由
壹、程序方面：
一、按「遺產繼承人，除配偶外，依左列順序定之：直系血親
    卑親屬。父母。兄弟姊妹。祖父母。」、「繼承之拋棄
    ，溯及於繼承開始時發生效力。」、「先順序繼承人均拋棄
    其繼承權時，由次順序之繼承人繼承。」，民法第1138條、
    第1175條、第1176條第6項前段分別定有明文。準此，先順
    序繼承人均拋棄其繼承者，視為自始非繼承人，而應由次順
    序之繼承人當然繼承。如先順序之法定繼承人拋棄繼承，而
    後順位之法定繼承人於前順位拋棄繼承准予備查前死亡，則
    其既於繼承開始時仍生存，當然為被繼承人之繼承人，並由
    其繼承人再轉繼承（臺灣高等法院暨所屬法院94年法律座談
    會民事類提案第7號參照）。查本件起訴時之原告原為劉祐
    任，其於本件訴訟中之民國108年10月31日死亡，而其死亡
    時之第二、三、四順位繼承人（按劉祐任無直系血親卑親屬
    ）即其父劉維仁、母吳姿蓉、弟劉吉庭、祖父劉義雄4人均
    於108年12月31日聲請拋棄繼承，並經臺灣桃園地方法院（
    下稱桃園地院）准予備查等情，有除戶戶籍謄本、桃園地院
    109年3月9日桃院祥家豪109年度司繼字第56號公告等在卷可
    稽（見附民卷第70頁；本院卷第47頁），並經本院調閱桃園
    地院109年度司繼字第56號卷核閱無誤。又劉祐任之第四順
    位繼承人即其祖母劉曾保妹係於108年11月8日死亡，其外祖
    父吳利男、外祖母吳林銖則於劉祐任死亡前之108年3月21日
    、91年2月17日死亡等情，亦有除戶戶籍謄本、繼承系統表
    可證（見桃園地院109年度司繼字第1776號卷第31頁背面、3
    2、60頁；桃園地院109年度民參字第31號卷第21、22頁）。
    雖劉曾保妹於劉維仁、吳姿蓉、劉吉庭3人拋棄繼承前死亡
    ，但其既於前述劉祐任繼承開始時仍生存，並未拋棄繼承，
    當然為劉祐任之法定繼承人，則劉曾保妹之繼承人即其子曾
    維智、劉維仁2人於劉曾保妹嗣後死亡時，即再轉繼承取得
    對於劉祐任之繼承權。從而，本件曾維智、劉維仁2人具狀
    聲明承受訴訟（見本院卷第153頁），核無不合，應予准許
    。
二、被告經合法通知未於言詞辯論期日到場，核無民事訴訟法第
    386條所列各款情形，爰依原告之聲請，由其一造辯論而為
    判決。
貳、實體方面：　　
一、原告主張：
　㈠被告楊展越、龔嘉億、張家榮、蔡書為（下依序稱楊展越、
    龔嘉億、張家榮、蔡書為）於106年8月1日中午12時9分許，
    搭乘車牌號碼00-0000號自小客車尾隨劉祐任所駕車輛進入
    新北市○○區○○路000號大樓地下4樓停車場，待劉祐任停妥車
    輛走向電梯時，由楊展越持西瓜刀1把、龔嘉億持橘色塑膠
    棍1支、蔡書為持棒球棍1支，與張家榮一同下車追打劉祐任
    ，過程中劉祐任遭張家榮推倒在地，楊展越即以西瓜刀揮砍
    劉祐任，蔡書為見狀驚慌返回車內，且張家榮徒手推倒劉祐
    任後即在旁防堵劉祐任逃離，楊展越則以西瓜刀持續朝劉祐
    任四肢揮砍10餘次，龔嘉億以橘色塑膠棍持續毆擊劉祐任之
    頭、肩、手、背部10餘次，並以腳踩、踢劉祐任之頭、背部
    （下稱系爭傷害行為、系爭事件），致劉祐任受有左側脛骨
    開放性骨折併切割傷口、右側髕骨開放性骨折併髕骨韌帶斷
    裂併切割傷口、右側胸部切割傷口、左手第2指末段指節創
    傷性截肢、左手開放性傷口合併7條肌腱斷裂及4條肌肉斷裂
    、左手後骨間神經斷裂、右手第2指伸指肌腱及近側指節關
    節囊破裂、左側尺骨幹開放性骨折、右側遠端尺骨開放性骨
    折、右踝切割傷併異物、左小腿切割傷併異物、左前臂切割
    傷併異物等傷害（下稱系爭傷害）。劉祐任因被告之系爭傷
    害行為，受有醫療費用新臺幣（下同）9萬2,507元、看護費
    用42萬4,000元、交通費用8萬2,000元、薪資損失24萬5,000
    元及精神慰撫金500萬元之損害。
　㈡龔嘉億完成系爭傷害行為，於返回車上時，見劉祐任所有之
    黑色長夾（下爭系爭皮夾，內有現金5萬6,000元、劉祐任之
    身分證、健保卡、駕照、信用卡各1張、提款卡2張等物）掉
    落在地，竟竊取系爭皮夾內之上開款項等情。
　㈢劉祐任已於108年10月31日死亡，伊為劉祐任之繼承人，得基
    於繼承關係，就上開㈠部分，依民法第184條第1項、第185條
    第1項、第2項、第193條第1項、第195條第1項規定，求為判
    命被告連帶給付合計584萬3,507元（計算式：92,507元＋424
    ,000元＋82,000元＋245,000元＋5,000,000元），及自刑事附
    帶民事起訴狀繕本送達翌日起算法定遲延利息之判決。就上
    開㈡部分，依民法第184條第1項規定，求為判命龔嘉億給付5
    萬6,000元，及自刑事附帶民事起訴狀繕本送達翌日起算法
    定遲延利息之判決，並願供擔保聲請宣告假執行。
二、被告均未於言詞辯論期日到場，亦未提出書面作何聲明或陳
    述。　　
三、本院判斷：
　㈠起訴事實㈠部分：　
　⒈經查，被告因系爭傷害行為，業經臺灣新北地方法院（下稱
    新北地院）106年度訴字第1014號、本院107年度上訴字第21
    59號刑事判決，認定楊展越、龔嘉億、張家榮共同犯刑法第
    278條第3項、第1項之重傷未遂罪，依序判處有期徒刑4年、
    3年6月、3年，蔡書為犯修正前刑法第277條第1項之共同傷
    害罪，判處有期徒刑6月，被告不服提起上訴，經最高法院1
    09年度台上字第4795號刑事判決駁回上訴確定，此有上開刑
    事判決書附卷可考(見附民卷第21至28頁背面；本院卷第7至
    28、395至399頁)。又被告於上開時地，以系爭傷害行為致
    原告之被繼承人劉祐任受有系爭傷害之事實，業據被告於刑
    案審理時坦承不諱（見新北地院106年度訴字第1014號刑事
    卷〈下稱刑案一審卷〉一第78、88、242、278頁；刑案一審卷
    二第85至97頁；本院107年度上訴字第2159號刑事卷第456頁
    ），核與被害人劉祐任、案發地點之大樓管理員曾宗輝於刑
    案之證述相符（見新北地方檢察署〈下稱新北地檢署〉106年
    度偵字第24784號卷〈下稱24784偵卷〉第34、35頁；刑案一審
    卷二第72至75頁）；復有監視錄影畫面翻拍照片、影像比對
    照片、遠通電收股份有限公司車輛通行明細及申請人資料、
    車輛詳細資料報表、新北市政府消防局救護紀錄表、ETC通
    行紀錄列印資料、國道一號收費站區拍攝照片、行車路線表
    、新北市政府警察局三重分局現場勘察報告、勘驗筆錄、淡
    水馬偕紀念醫院（下稱馬偕醫院）診斷證明書、急診病歷等
    存卷可考（見新北地檢署106年度他字第4940號卷第17至41
    、43至51、53至63、65至67、69、85、87、88、95頁；2478
    4偵卷一第62、64至66、69、70至104頁；24784號偵卷二第5
    至73、119至211、527至533；刑案一審卷一第340之3、362
    至365、373至414頁；附民卷第7至16頁；本院卷第195至269
    頁）；並經本院依職權調閱刑事歷審卷宗核閱屬實，足徵劉
    祐任確因被告所為系爭傷害行為，致受有系爭傷害之事實，
    可以確定。
　⒉按「因故意或過失，不法侵害他人之權利者，負損害賠償責
    任。」、「數人共同不法侵害他人之權利者，連帶負損害賠
    償責任。不能知其中孰為加害人者亦同。」、「不法侵害他
    人之身體或健康者，對於被害人因此喪失或減少勞動能力或
    增加生活上之需要時，應負損害賠償責任」，民法第184條
    第1項前段、第185條第1項、第193條第1項分別定有明文。
    又共同侵權行為人間不以有意思聯絡為必要，數人因故意不
    法侵害他人之權利，苟各行為人之故意行為，均為其所生損
    害共同原因，即所謂行為關連共同，即應負連帶賠償責任。
　　本件被告共同對劉祐任為系爭傷害行為，彼此間有犯意聯絡
    及行為分擔，應成立共同侵權行為，並連帶對劉祐任負損害
    賠償責任。
　⒊劉祐任得請求被告連帶賠償而由原告繼承之金額若干？　
  　⑴醫療費用部分：
      原告主張：劉祐任因系爭傷害而支出醫療費用9萬2,507元
      等情，業據提出馬偕醫院診斷證明書、急診病歷及衛生福
      利部雙和醫院、長庚紀念醫院醫療費收據等為證（見附民
      卷第7至16、29至57頁）；又被告經合法通知，未於言詞
      辯論期日到場，依民事訴訟法第280條第3條前段準用第1
      項規定，對原告主張此部分事實，視同自認，足認劉祐任
      此部分支出均屬治療系爭傷害之必要費用，則劉祐任請求
      被告賠償此部分醫療費用之損害，自屬有據。
　  ⑵看護費用部分：
　　①按親屬間之看護，縱因出於親情而未支付該費用，然其所
      付出之勞力，顯非不能以金錢為評價，此種基於身分關係
      之恩惠，自不能加惠於加害人，而應比照一般看護情形，
      認被害人受有相當看護費之損害，命加害人賠償，始符民
      法第193條第1項所定增加生活上需要之意旨，最高法院89
      年度台上字第1749號判決意旨參照。 
    ②原告主張：劉祐任於106年8月1日受傷後至107年2月底止，
      需親屬全日看護照料，依我國看護工每日薪資2,000元計
      算，被告應賠償看護費用合計42萬4,000元（計算式：2,0
      00元/日÷2×〈八月份之31日＋九月份之30日＋十月份之31日＋
      十一月份之30日＋十二月份之31日＋一月份之31日＋二月份
      之28日〉）等語。惟查，經本院函詢馬偕醫院以110年1月2
      8日馬院醫骨字第1100000484號函（下稱系爭110年1月28
      日函文）覆稱：病人劉祐任自受傷後起算3個月需人半日
      看護等語（本院卷第273頁）；並參酌卷附馬偕醫院診斷
      證明書記載劉祐任所受系爭傷害，包括四肢受有外傷、骨
      折、肌腱、肌肉及神經斷裂等情（見附民卷第7頁；本院
      卷第257、259頁），顯見對其日常生活起居、居家活動影
      響甚鉅，足認劉祐任自系爭事件事發時起算3個月期間（
      即106年8月1日起至同年10月31日止），確有由專人半日
      看護之必要，惟尚無全日看護之必要。原告雖主張劉祐任
      於106年11月1日至107年2月28日期間亦有看護之必要等情
      ，然並未舉證以實其說，此部分主張即屬無據。參以劉祐
      任雖未僱請看護工，而係委請親人協助照顧其生活起居，
      然依上說明，親屬間之看護仍應比照一般看護情形，認劉
      祐任受有相當看護費之損害；且原告主張本國看護工之平
      均日薪為2,000元，核與本地市場上一般看護收費行情相
      符。準此，劉祐任應得請求被告連帶賠償半日看護費用之
      損害合計9萬2,000元（計算式：2,000元/日÷2×〈八月份之
      31日＋九月份之30日＋十月份之31日〉＝92,000元），逾此部
      分之請求，不應准許。
　　⑶交通費用部分：
      原告主張：劉祐任於受傷期間，需搭乘計程車前往醫院就
      診及復健，應由被告賠償交通費用合計8萬2,000元等語，
      並提出106年8月1日至107年4月30日車資證明單7紙為證（
      見附民卷第58至60頁）。觀之劉祐任所受系爭傷害遍及其
      四肢，並受有左側脛骨及、右側髕骨開放性骨折之腿部傷
      害，是原告主張劉祐任因系爭傷害，須搭乘計程車前往醫
      院就診、復健，此部分支出屬因系爭傷害增加生活上需要
      之必要費用等情，應屬可採。然查，劉祐任於事發後之10
      6年8月1日至同年月13日在馬偕醫院住院治療，於同年月1
      3日出院之事實，有馬偕醫院出院病歷摘要單及系爭110年
      1月28日函文存卷可考（見本院卷第225、273頁），則原
      告所提出106年8月1日至同年月13日（共13趟）車資2萬6,
      000元之證明單，其中有關106年8月1日至同年月12日（共
      12趟）之金額合計2萬4,000元部分（計算式：26,000÷13
      趟×12趟），該期間劉祐任既在住院中，顯然均非劉祐任
      於系爭傷害後前往醫院就醫或復健之必要支出甚明，是此
      部分交通費用支出應予扣除，另106年8月13日出院當日計
      程車資2,000元，則屬必要。從而，劉祐任得請求被告連
      帶賠償此部分計程車資交通費用合計為5萬8,000元（計算
      式：82,000元－24,000元），逾此部分之請求，則屬無據
      。
　　⑷薪資損失部分：　
      原告固主張：劉祐任因受有系爭傷害，於事發後長達共7
      個月無法工作，受有薪資損失合計24萬5,000元（計算式
      ：月薪35,000元×7個月）等語，惟原告就此部分主張，並
      未舉證以實其說；且原告即劉祐任之父劉維仁於本院審理
      時供稱：劉祐任在伊開設之車行上班，月薪2萬8,000元等
      語（見本院卷第393頁），顯見原告就劉祐任於事發前之
      月薪數額，前後陳述不一，則其此部分主張劉祐任因系爭
      傷害致不能工作之期間及事發前每月薪資部分，自難採信
      。本院參酌劉祐任所受系爭傷害嚴重程度，及系爭110年1
      月28日函文所載劉祐任自受傷後起算3個月需人半日看護
      之情形，認劉祐任於事發後3個月期間應無法工作；又劉
      祐任於事發生時之職業為服務業（見24784偵卷一第28頁
      ），且依劉祐任於106年申報之薪資所得為25萬2,000元（
      見本院卷第353頁），亦與當年度每月基本工資相當（計
      算式：252,000元÷12月＝21,000元），是認以劉祐任因傷
      無法工作期間之行政院勞動部（下稱勞動部）公告一般勞
      工在通常情形下每月可獲取之基本工資，即106年度為2萬
      1,009元（見本院卷第401至403頁勞動部網頁資料），作
      為劉祐任無法工作之薪資損失計算基準，應屬適當。準此
      ，劉祐任因系爭傷害致不能工作之損失合計為6萬3,027元
      （計算式：21,009元×3個月＝63,027元），則原告基於繼
      承關係，所為此部分請求核屬有據，應予准許，逾此範圍
      ，則無理由，應予駁回。
　  ⑸精神慰撫金部分：
　　①按「不法侵害他人之身體、健康、名譽、自由、信用、隱
      私、貞操，或不法侵害其他人格法益而情節重大者，被害
      人雖非財產上之損害，亦得請求賠償相當之金額。」、「
      前項請求權，不得讓與或繼承。但以金額賠償之請求權已
      依契約承諾，或已起訴者，不在此限。」，民法第195條
      第1項前段、第2項分別定有明文。又非財產上損害之賠償
      金額，核給標準得斟酌雙方身分資力與加害程度及其他各
      種情形定之，最高法院51年台上字223號判決意旨參照。
　　②查劉祐任因被告之系爭行為，致受有系爭傷害，於106年8
      月1至13日及106年9月14至18日期間二度住院治療，並進
      行左手第2指末端指節截肢，此有診斷證明書、病歷資料
      、系爭110年1月28日函文等附卷可參（見附民卷第7至15
      頁；本院卷第195至269、273頁），足見劉祐任身心確受
      有相當程度痛苦，是原告基於劉祐任起訴後之繼承關係，
      依民法第195條第1項前段規定，請求被告賠償精神慰撫金
      ，自屬有據。衡以劉祐任為高中肄業，職業為服務業，於
      104、105年度所得分別為18萬元、26萬4,000元，名下財
      產總額為50萬元；被告楊展越為高中肄業，職業為工，於
      104、105年度均無所得，名下無財產；被告龔嘉億為國中
      畢業，職業為工，於104、105年度均無所得，名下有2台
      汽車；被告張家榮為高中肄業，職業為工，於104、105年
      度所得均為28萬餘元，名下有1台汽車，財產總額為1,000
      元；被告蔡書為為國中畢業，於104、105年度均無所得，
      名下無財產等情，有調查筆錄、稅務電子閘門財產所得調
      件明細表附卷可參（見24784偵卷一第8、13、18、23頁；
      本院卷第347至386頁），並審酌被告之侵權行為情節及劉
      祐任遭受傷害之情形等一切情狀，應認原告基於劉祐任起
      訴後之繼承關係，得請求之慰撫金以30萬元為適當，逾此
      範圍之請求，即有未當，應予駁回。
    ⑹綜上，劉祐任得請求被告連帶賠償之金額合計為60萬5,534
      元（計算式：醫療費用9萬2,507元＋看護費用9萬2,000元＋
      交通費用5萬8,000元＋薪資損失6萬3,027元＋精神慰撫金30
      萬元）。又劉祐任上開醫療費用、看護費用、交通費用、
      薪資損失之財產上損害賠償債權，均由其繼承人即原告繼
      承之，而上開精神慰撫金之非財產上損害賠償債權既經劉
      祐任起訴請求，依民法第195條第2項但書規定，亦得由原
      告繼承之，並為公同共有之債權。從而，原告基於繼承關
      係，請求被告連帶如數賠償上開金額，應屬可取。
  ㈡起訴事實㈡部分：
　　查原告主張龔嘉億於系爭事件現場，竊取劉祐任所有系爭皮
    夾內之現金5萬6,000元等情，業經臺灣新北地方法院（下稱
    新北地院）106年度訴字第1014號、本院107年度上訴字第21
    59號刑事判決，認定龔嘉億犯刑法第320條第1項之竊盜罪，
    判處有期徒刑4月確定，此有上開刑事判決書附卷可考(見附
    民卷第21至28頁背面；本院卷第7至28頁)；又龔嘉億經合法
    通知，未於言詞辯論期日到場，依民事訴訟法第280條第3條
    前段準用第1項規定，對原告主張此部分事實，視同自認，
    從而原告基於繼承及侵權行為關係，請求龔嘉億賠償5萬6,0
    00元，當屬有據。
四、按給付無確定期限者，債務人於債權人得請求給付時，經其
    催告而未為給付，自受催告時起，負遲延責任。其經債權人
    起訴而送達訴狀，與催告有同一之效力；又遲延之債務，以
    支付金錢為標的者，債權人得請求依法定利率計算之遲延利
    息；應付利息之債務，其利率未經約定，亦無法律可據者，
    週年利率為5%，此觀民法第229條第2項、第233條第1項前段
    、第203條規定甚明，原告自得據此規定，請求加付法定遲
    延利息。查劉祐任之刑事附帶民事起訴狀繕本係於107年10
    月8日、同年月9日、同年月8日依序送達被告楊展越、龔嘉
    億、張家榮，於同年月11日寄存送達蔡書為，依法經10日而
    於同年月21日發生送達效力，此有送達證書存卷可查（見附
    民卷第61至64頁），則其請求楊展越、張家榮均自107年10
    月9日起，龔嘉億自同年月10日起，蔡書為自同年月22日起
    算法定遲延利息，並無不合。
五、綜上所述，原告本於劉祐任起訴後之繼承關係，就起訴事實
    ㈠部分，依民法第184條第1項、第185條第1項、第2項、第19
    3條第1項、第195條第1項規定，請求被告連帶給付60萬5,53
    4元，及楊展越、張家榮均自107年10月9日起，龔嘉億自同
    年月10日起，蔡書為自同年月22日起，均至清償日止，按週
    年利率百分之五計算之利息部分；及就起訴事實㈡部分，依
    民法第184條第1項規定，請求龔嘉億給付5萬6,000元，及自
    107年10月10日起至清償日止，按週年利率百分之五計算之
    利息，為有理由，應予准許；逾此部分之請求，為無理由，
    應予駁回。又原告就其勝訴部分聲明願供擔保請准宣告假執
    行，核無不合，爰並依職權分別酌定相當金額後，為准、免
    假執行之宣告，至原告其餘假執行之聲請，則因受敗訴判決
    而失所依附，應予駁回。
六、本件事證已臻明確，兩造其餘之攻擊或防禦方法及所用之證
    據，經本院斟酌後，認為均不足以影響本判決之結果，爰不
    逐一論列，附此敘明。
七、據上論結，本件原告之訴為一部有理由、一部無理由，依民
    事訴訟法第463條、第385條第1項前段、第79條、第85條第2
    項、第390條第2項、第392條第2項，判決如主文。
中　　華　　民　　國　　110 　年　　4 　　月　　21　　日
                  民事第十六庭  
                        審判長法  官  朱耀平
                              法  官  呂明坤
                              法  官  羅立德
正本係照原本作成。
被告不得上訴。
原告如不服本判決，應於收受送達後20日內向本院提出上訴書狀
，其未表明上訴理由者，應於提出上訴後20日內向本院補提理由
書狀（均須按他造當事人之人數附繕本）上訴時應提出委任律師
或具有律師資格之人之委任狀；委任有律師資格者，另應附具律
師資格證書及釋明委任人與受任人有民事訴訟法第466 條之1第1
項但書或第2項所定關係之釋明文書影本。如委任律師提起上訴
者，應一併繳納上訴審裁判費。
中　　華　　民　　國　　110 　年　　4 　　月　　22　　日
　　　　　　　　　　    　　　書記官  顧哲瑜